【裁判字號】    95,勞訴,62
【裁判日期】    951026
【裁判案由】    確認僱傭關係存在
【裁判全文】
臺灣板橋地方法院民事判決              95年度勞訴字第62號
原      告  乙○○
訴訟代理人  蘇衍維律師
被      告  國光汽車客運股份有限公司
法定代理人  甲○○
訴訟代理人  簡嘉宏律師
            曹詩羽律師
            蔡順雄律師
上列當事人間請求確認僱傭關係存在事件，經本院於民國95年10
月26日言詞辯論終結，判決如下：
    主  文
確認兩造間之僱傭關係存在。
被告應給付原告新台幣壹拾柒萬陸仟柒佰伍拾參元。
訴訟費用由被告負擔。
原告其餘之訴駁回。
本判決第一項於原告以新台幣伍萬玖仟元供擔保後，得假執行；
但被告如以新臺幣壹拾柒萬陸仟柒佰伍拾參元為原告預供擔保，
或將請求標的物提存，得免為假執行。
原告其餘假執行之聲請駁回。
    事實及理由
一、原告主張：
  (一)原告自民國（下同）90年7 月1 日起受僱被告公司，擔任材
    料員工作。工作期間原告努力認真，無不良紀錄，並於91年
    2 月1 日起經被告公司工會會員選舉當選為工會理事，並經
    全體工會理事選任為工會理事長，於94年2 月1 日連任工會
    理事長至今，且原告屬於專任理事，全職辦理會務，則依工
    會法第35條第2 項規定，原告以常務理事之身分請假，全職
    辦理會務，當無可能構成勞動基準法第11條第5 款「勞工對
    於所擔任之工作確不能勝任」之情形。詎被告竟於95年3 月
    22日，無任何勞動基準法第11條各款之法定資遣事由，而以
    原告違反被告公司員工規則第10條為由專案資遣原告。按工
    會法第35條第2 項規定：「雇主或其代理人不得因工人擔任
    工會職務，拒絕僱用或解僱及為其他不利之待遇。」故被告
    解僱身為工會理事長之原告之行為，違反勞動基準法及工會
    法規定，應不生終止之效力。原告乃於95年3 月24日以存證
    信函寄發被告，要求被告恢復原告之工作，惟被告並未置理
    。被告於95年4 月25日勞資爭議調解會中始主張係因原告於
    95年3 月16日上班未簽到，於隔日始為補簽；及被告指示原
    告於同年3 月20、21日至新竹營運站了解有無虧損，惟原告
    未盡其責云云之事由，其方於同年3 月22日依勞動基準法第
    11條第5 款規定資遣原告。惟勞動基準法第11、12條條對終
    止契約事由採列舉規定，立法目的乃在限制雇主終止契約權
    限，此即解僱之最後手段性原則。被告終止契約並非合法，
    兩造間僱傭關係仍屬存在。為此請求確認如訴之聲明第1項
    所示。
  (二)原告身為被告公司工會理事長，依工會法有權利處理會務，
    並受工會法保障，竟遭被告違法解僱，使工會會務無法繼續
    推展，原告遂於95年4 月21日（原告誤繕為同年月25日）向
    鈞院聲請定暫時狀態之假處分，使原告暫時得以回被告公司
    工作並進入位於台北市○○○路○ 段173 號2 樓工會辦公室
    為執行工會會務之行為，惟被告仍拒絕原告進入該址執行工
    會會務。95年3 月22日被告無預警解僱原告時即禁止原告再
    進入辦公場所，已明示拒絕受領原告勞務，原告於同年月23
    日仍前往被告公司將繼續提供勞務，遭被告拒絕受領，依民
    法第487 條規定，僱用人受領勞務遲延者，受僱人無補服勞
    務之義務，仍得請求報酬，原告爰先請求自95年3 月23日起
    至96年3 月22日止，以月薪新台幣（下同）26,513元計算之
    薪資，共計318,156 元。
  (三)鈞院民事執行處95年5 月1 日執行命令送達被告後迄今，被
    告始終未讓原告進入被告公司，亦未通知原告返回工作，復
    未給付任何薪資，故被告指稱原告係無故連續曠職3 日以上
    、或1 個月內曠職6 日云云，實屬無據，其主張依勞動基準
    法第12條第1 項第6 款規定終止勞動契約，亦不生合法終止
    之效力等語。
  (四)聲明請求：(1)確認兩造間僱傭關係存在。(2)被告應自95年3
    月23日起至96年3 月22日止，按月給付原告26,513元。
二、被告則以：
  (一)被告係依被告公司員工工作規則第10條第5 款及第12條第5
    款規定，合法解僱原告：
    被告公司員工工作規則第10條第5 款（同勞動基準法第11條
    ）規定：「有左列情事之一者，本公司得經預告後終止勞動
    契約：…五員工對於所擔任之工作確不能勝任時。」、同規
    則第12條第5 款（同勞動基準法第12條第1 項第4 款）規定
    ：「員工有左列情形之一者，本公司得不經預告終止契約：
    …五違反勞動契約或工作規則，情節重大者。」。原告本為
    被告公司基隆車站材料員，於95年3 月16日借調至被告總公
    司總務處行政課後，未依員工工作規則第18條：「本公司員
    工除左列人員外，均應按規定於上下班時間打卡」規定，於
    簽到簿上簽到，而於翌日（同年17日）補簽，已屬違反員工
    工作規則，情節重大之情形。又原告於同年3 月20日受被告
    之託前往新竹營運站了解盈虧狀況，卻不見蹤影，實有對於
    所擔任工作不能勝任之情事，故原告基於員工工作規則第10
    條第5 款及第12條第5 款規定，於95年3 月22日專案資遣原
    告。
  (二)退步言之，縱被告95年3 月22日解雇原告違法，亦另因原告
    於95年7 月14日因無故曠工連續3 日以上，且1 個月內曠工
    達6 日，而經被告依勞動基準法第12條第1 項第6 款規定終
    止勞動契約：
    本件雖經原告以被告違法解雇為由，向鈞院提起定暫時狀態
    假處分（即本院95年4 月21日95年度裁全字第4464號裁定）
    ，並經裁定准許。其後鈞院民事執行處以95年5 月1 日板院
    輔95執全明字第2566號執行命令，命被告應繼續維持與原告
    之僱傭關係，並不得拒絕原告進入坐落台北市○○○路○ 段
    173 號2 樓執行工會會務之行為。惟原告早於95年3 月21日
    （未經被告解雇前）經訴外人即國光汽車客運股份有限公司
    產業工會（下稱系爭工會）之第2 屆第1 次臨時常務理事會
    決議解任其理事長職務後，該工會於95年5 月25日舉行第2
    屆第1 次臨時會員代表大會中，提案討論罷免原告之理事長
    、常務理事、理事等職務，並經表決通過該罷免案，後於同
    日下午該公會第2 屆第8 次理、監事會議，經該工會常務理
    事罷免原告之理事長職務，及該工會理事罷免原告常務理事
    之職務，並向台北縣政府勞工局備查。原告已喪失工會理事
    長、常務理事、理事之職務，無執行工會職務之資格。鈞院
    上開95年度裁全字第44 64 號定暫時狀態假處分裁定之當事
    人為原告（債權人）與被告（債務人），然原告能否繼續執
    行其於訴外人即系爭工會之理事長職務所生爭議，為原告與
    該訴外人系爭工會間之法律關係爭議，基於債之相對性原則
    ，實與被告無關，然鈞院上開假處分裁定顯然將兩造間僱傭
    關係存在與否，與原告及訴外人系爭工會間二者不同法律關
    係爭議，混為一談，竟命被告不得拒絕原告進入上址執行訴
    外人系爭工會會務之行為，顯非適法，經被告就上開假處分
    裁定提起抗告後（案號為台灣高等法院95年度抗字第721 號
    ），原告已於95年8 月16日該抗告事件準備程序中，當庭撤
    回原假處分後段關於命抗告人不得拒絕相對人進入坐落於臺
    北市○○○路○ 段173 號2 樓為執行工會會務之行為部分之
    假處分聲請，則上開假處分裁定後段主文已溯及失其效力。
    而原告至遲於95年5 月25日已喪失工會理事長、常務理事、
    理事之職務，無執行工會職務之資格，則其主張伊有工會法
    第25條第2 項規定適用之原因，業已消滅，應回復被告公司
    之員工身分，返回被告公司任職，不得無故曠職。惟原告自
    受罷免後，從未回工作崗位執行職務，其無正當理由繼續曠
    工已達3 日以上，且1 個月內曠工日已達6 日以上，被告乃
    依勞動基準法第12條第1 項第6 款規定，於95年7 月6 日發
    函被告終止勞動契約，被告於95年7 月14日收受，故兩造間
    勞動契約亦已於95年7 月14日合法終止等語，資為抗辯。
  (三)答辯聲明：駁回原告之訴；如受不利判決，願供擔保請准宣
    告免為假執行。
三、兩造不爭執事項：
  (一)原告自90年7 月1 日任職被告，於95年3 月16日調至被告總
    公司總務處行政課，擔任材料員，月薪26,513元。被告於95
    年3 月22日以95年3 月21日（95）人字第95200293號函通知
    原告，以原告違反被告公司員工規則第10條規定為由予以專
    案資遣，並核定發給資遣費基數為5.75個基數（含1 個月預
    告工資），資遣生效日為95年3 月22日。此有被告（95）人
    字第95200293號函文影本1 紙足憑。
  (二)原告於91年2 月1 日起經訴外人系爭工會會員選舉當選為訴
    外人系爭工會之理事，並經全體工會理事選任為工會理事長
    ，於94年2 月1 日連任系爭工會理事長，任期至97年1 月31
    日止（並有台北縣勞工團體職員當選證明書影本1 件為憑）
    。惟原告於95年3 月21日（資遣生效日前1 日）經訴外人系
    爭工會第2 屆第1 次臨時常務理事會決議解任原告之理事長
    職務後，該工會於95年5 月25日舉行第2 屆第1 次臨時會員
    代表大會預備會議中，提案討論罷免原告之理事長、常務理
    事、理事等職務，並經表決通過該罷免案，後於95年5 月25
    日下午該工會第2 屆第8 次理、監事會議，經該工會常務理
    事罷免原告之理事長職務，及該工會理事罷免原告常務理事
    之職務，並向台北縣勞工局備查在案。以上復有系爭工會95
    年3 月21日第2 屆第1 次臨時常務理事會會議記錄、95年5
    月25日第2 屆第1 次臨時會員代表大會預備會議會議記錄、
    同日臨時會員代表大會會議記錄、出席人員簽名冊、系爭工
    會章程、系爭工會第2 屆第8 次理監事會議紀錄、系爭工會
    95年5 月29日國工（95）038 號函等影本各1 件。
  (三)原告於遭被告於95年3 月22日資遣後，於翌日仍至被告公司
    上班擬提出勞務，惟遭被告拒絕進入。原告於95年3 月24日
    寄發存證信函表示被告之終止契約不合法，請求被告恢復原
    告工作，上開存證信函經被告於95年3 月27日收受。
  (四)兩造於95年4 月25日於台北市政府勞工局勞資爭議案件調解
    時，被告於調解中陳稱係因被告要求原告於95年3 月16日上
    班簽到，但原告未簽到，於隔日補簽，且被告於95年3 月20
    、21日要求原告至新竹站了解有無虧損，但原告未盡責，故
    被告乃依勞動基準法第11條第5 款規定資遣原告等語，此有
    台北市政府勞工局勞資爭議案件調解會議紀錄影本1 件可憑
    。
  (五)原告於95年4 月21日（原告誤繕為同年月25日）向本院聲請
    定暫時狀態假處分，經本院於95年4 月21日以95年度裁全字
    第4464號裁定准原告以795,390 元為被告供擔保後，被告應
    繼續維持與原告間之僱傭關係，被告亦不得拒絕原告進入坐
    落於台北市○○○路○ 段173 號2 樓為執行工會會務之行為
    。嗣經原告提供擔保後，本院民事執行處於95年5 月1 日對
    被告發執行命令（板院輔95執全明字第2566號執行命令），
    命被告應按上開定暫時狀態假處分裁定主文第1 項所載內容
    為之。惟被告仍拒絕原告進入上址執行工會會務，並對上開
    裁定提起抗告，原告於上開台灣高等法院95年度抗字第721
    號抗告事件之95年8 月16日準備程序中，就所聲請被告不得
    拒絕原告進入上址執行工會會務行為之部分，撤回其假處分
    聲請，抗告法院於95年8 月24日裁定駁回被告之抗告。以上
    並有本院95年度裁全字第4464號裁定、本院95年5 月1 日板
    院輔95執全明字第2566民事號執行命令、台灣高等法院95年
    度抗字第721 號事件95年8 月16日準備程序筆錄、台灣高等
    法院95年度抗字第721 號裁定等影本各1 件可證。
  (六)被告公司員工工作規則第10條第5 款（同勞動基準法第11條
    ）規定：「有左列情事之一者，本公司得經預告後終止勞動
    契約：…五員工對於所擔任之工作確不能勝任時。」、同規
    則第12條第5 款（同勞動基準法第12條第1 項第4 款）規定
    ：「員工有左列情形之一者，本公司得不經預告終止契約：
    …五違反勞動契約或工作規則，情節重大者。」、第44條規
    定：「本公司員工之懲處分為左列各種：一申誡，並減發獎
    金每次500 元。二記過，並減發獎金每次1,000 元。三記大
    過，並減發獎金每次5,000 元。」、第45條：「員工有左列
    行為之一者，得予申誡：…二因過失致發生工作錯誤情節輕
    微者。三品行不良，行為不檢，不服糾正情節輕微者。四妨
    礙他人工作或違反工作規則情節輕微者。…七承辦業務無故
    延誤處理者。『八檢查或監督業務未認真執行職務者』。九
    應該請示之事項而不請示擅自獨斷處理者。…」、第46條：
    「員工有左列行為之一者，得予記過：一對上級指示或有期
    限之命令，無正當理由而未如期完成者。…十在工作期間內
    未經准假，擅離工作場所致影響公務者。…」、第47條：「
    員工有左列行為之一者得予記大過：一擅離職守致生變故使
    公司蒙受重大損害者。…九不聽從上級指揮惡性重大者。…
    」。此有被告公司員工工作規則影本1 件可憑（見本院審理
    卷第23至50頁）。
四、兩造爭執事項厥為：被告於95年3 月22日以原告有違反員工
    工作規則第10條第5 款即勞動基準法第11條第5 款「勞工對
    於所擔任之工作確不能勝任」事由，而終止勞動契約，其終
    止是否合法？經查：
  (一)原告所主張依上開規定予以終止契約之原因事實係原告於95
    年3 月16日未簽到，於翌日補簽；及被告於95年3 月20日指
    示原告至新竹站了解虧損狀況，但原告未盡責等語，而認該
    等事實構成原告對於所擔任之工作確不能勝任之事由等情，
    此有兩造不爭執真正之台北市政府勞工局勞資爭議案件調解
    會議紀錄影本可憑。按勞動基準法第11條第5 款規定勞工對
    於所擔任之工作確不能勝任時，雇主得預告勞工終止勞動契
    約，所謂「確不能勝任工作」，非但指能力上不能完成工作
    ，即怠忽所擔任之工作，致不能完成，或違反勞工應忠誠履
    行勞務給付之義務亦屬之，最高法院固著有86年台上字第68
    8 號、86年台上字第82號、84年台上字第673 號裁判供參，
    惟原告固有95年3 月16日未在員工簽到簿上簽到，而於翌日
    補簽到之情（此有被告所提、原告不爭執真正之95年3 月員
    工簽到退簿影本1 件附於本院卷第51頁可稽），然原告95年
    3 月16日是日確有上班，並非未上班，僅係未於員工簽到簿
    上簽到而已，顯然與原告是否能勝任材料員乙職工作，毫無
    關聯，自非屬不能勝任之情形。
  (二)被告另以其曾指示原告於同年月20、21日至新竹站了解虧損
    狀況，但原告不知去向，故構成不能勝任之情形等語，惟為
    原告否認，辯以：其確有依被告指示至新竹站了解虧損狀況
    等語。查，被告雖於訴訟中主張原告未於上開期日依被告指
    示至新竹站，而不見蹤跡云云（見本院卷第19頁），惟依台
    北市政府勞工局勞資爭議案件調解會議紀錄所示，被告於該
    調解會議時係表示：「被告曾於95年3 月20日、21日要求原
    告至新竹站了解有無虧損，『但原告未盡責』」等語，故應
    認原告所稱其確有依被告指示前往新竹站，並非不知去向乙
    節，堪予採信。至於被告雖於上開調解會議陳稱「原告未盡
    責」等語，然始終未具體主張原告有何未盡責之情形，復未
    舉證以實其說，因此，被告以勞動基準法第11條第5 款「勞
    工對於所擔任之工作確不能勝任」為由，主張終止與原告間
    之勞動契約，其終止為不合法。
五、被告另辯以：倘被告95年3 月22日專案資遣原告之終止契約
    不合法，退步言之，原告既於95年5 月25日已喪失工會理事
    長、常務理事、理事之職務，應回復被告公司員工之身分，
    返回被告公司任職，惟原告自受罷免後，從未回工作崗位執
    行職務，其無正當理由繼續曠工已達3 日以上，且1 個月內
    曠工日已達6 日以上，被告乃依勞動基準法第12條第1 項第
    6 款規定，於95年7 月6 日發函被告終止勞動契約，被告於
    95年7 月14日收受，故兩造間勞動契約亦已於95年7 月14日
    終止等語，復為原告否認，並稱：原告於95年3 月22日遭資
    遣後，因認被告之終止契約為不合法，於翌日仍至被告公司
    處所上班，惟遭被告拒絕受領原告提出勞務，且其後被告始
    終未通知原告前往上班等語。經查，被告95年3 月22日終止
    契約為不合法，已如前述，原告於主張其95年3 月22日遭資
    遣後，猶於翌日（同年月23日）至被告公司上班，惟遭被告
    拒絕進入，明示拒絕受領原告勞務等情，為被告不爭執，堪
    信為真。原告雖於95年5 月25日喪失系爭工會理事長、常務
    理事、理事之職務，然此僅為原告與訴外人系爭工會間之法
    律關係，與兩造間僱傭關係存在與否，分屬二事，被告95年
    7 月6 日所寄存證信函所稱原告95年5 月25日喪失工會常務
    理事長職務，即應回復被告公司員工身分而應開始上班云云
    ，顯有誤會。被告既於95年3 月23日即明示拒絕原告提出勞
    務，原告於翌日（95年3 月24日）寄發存證信函予被告請求
    回復工作，被告其後復未有任何通知原告前來上班之表示，
    則既為被告受領遲延中，則尚難認原告係無正當理由未上班
    ，自非屬曠職，故被告於95年7 月6 日對原告寄發存證信函
    主張依勞動基準法第12條第1 項第6 款規定終止契約，該終
    止契約亦非合法，不生終止之效力。故原告主張兩造間僱傭
    關係仍存在，乃為有據。
六、按僱用人受領勞務遲延者，受僱人無補服勞務之義務，仍得
    請求報酬，民法第487 條第1 項前段定有明文。兩造僱傭關
    係仍存在，且僱用人即被告受領勞務遲延中，業如前述，原
    告主張依上開規定其無補服勞務之義務，且月薪為26,513元
    （為被告不爭執），請求被告給付報酬，即為正當。惟原告
    請求自95年3 月22日起至96年3 月22日止之薪資合計318,15
    6 元，就本件言詞辯論終結日95年10月12日止業已到期之部
    分計176,753 元〈（26,513元×6 個月）＋（26,513元÷30
    天×20天）＝176,753 元，元以下四捨五入〉之請求，為有
    理由，應予准許。至於其餘未到期部分之將來給付之訴部分
    ，按將來給付之訴，以債權已確定存在，僅請求權尚未到期
    ，因到期有不履行之虞，為其要件。將來之薪金請求權，可
    能因受僱人離職或職位變動或調整薪金，而影響其存在或範
    圍，並非確定之債權。原審就被上訴人請求給付未到期薪金
    部分，遽予准許，自有未合（最高法院86年度台上字第1385
    號判決參照）。故本件原告請求超過本院言詞辯論終結日之
    未屆期薪資報酬部分，既非確定之債權，不得提起將來給付
    之訴，故無理由，應予駁回。
七、從而，原告提起本件確認之訴請求確認兩造間之僱傭契約存
    在；本於僱傭契約關係請求被告給付176,753 元薪資，為有
    理由，應予准許；逾此部分之請求，則屬無據，應予駁回。
八、就原告請求給付薪資部分，兩造陳明願供擔保，聲請宣告假
    執行或免為假執行，經核原告勝訴部分，合於法律規定，爰
    分別酌定相當之擔保金額宣告之；至於原告其餘薪資請求敗
    訴部分，其假執行之聲請，失所附麗，併駁回之。
九、本件事證已臻明確，兩造其餘攻擊防禦方法及所提證據，經
    審酌後認於本判決結果不生影響，爰不一一論述，附此敘明
    。
十、結論：原告之訴為一部有理由，一部無理由，依民事訴訟法
    第79條、第390 條第2 項、第392條，判決如主文。
中    華    民    國    95    年    10    月    26    日
                  民事第一庭    法  官  陳翠琪
以上正本係照原本作成
如對本判決上訴，須於判決送達後20日內向本院提出上訴狀
中    華    民    國    95    年    10    月    27    日
                            書記官  李瑞芝


司法院資訊處製作；財團法人民間司法改革基金會備份。
